最　高　行　政　法　院　判　決
                                      100年度判字第847號
上  訴  人　台灣畫佳企業股份有限公司
代　表　人　黃偉鴻
訴訟代理人　廖修譽　律師
被 上訴 人　財政部臺灣省北區國稅局
代　表　人　吳自心
上列當事人間營業稅事件，上訴人對於中華民國99年2月4日臺北
高等行政法院98年度訴字第1096號判決，提起上訴，本院判決如
下：
　　主  文
原判決關於罰鍰及該訴訟費用部分均廢棄。
廢棄部分訴願決定及原處分（重核復查決定）均撤銷。
其餘上訴駁回。
廢棄部分第一審及上訴審訴訟費用均由被上訴人負擔，駁回部分
上訴審訴訟費用由上訴人負擔。
　　理  由
一、本件被上訴人依據法務部調查局南部地區機動工作組（下稱
    調查局南機組）及財政部臺灣省南區國稅局（下稱南區國稅
    局）通報資料，查獲上訴人於民國91年6月至12月間進貨，
    未依規定取得合法憑證，而取具虛設行號大相企業有限公司
    (下稱大相公司)及八旗企業有限公司(下稱八旗公司)開立之
    統一發票，銷售額合計新臺幣(下同)24,083,610元，作為進
    項憑證，申報扣抵銷項稅額1,204,179元，經審理違章成立
    ，除核定補徵營業稅額1,204,181元外，並按所漏稅額1,204
    ,179元處以3倍之罰鍰計3,612,500元(計至百元止)。上訴人
    申請復查結果，被上訴人僅就罰鍰部分決定駁回。上訴人訴
    經財政部訴願決定就本稅部分命為復查決定，罰鍰部分復查
    決定撤銷，另為決定。經被上訴人97年12月29日北區國稅法
    一字第0970034962號重核復查決定（下稱原處分），以本稅
    部分申請復查逾期不合法及罰鍰部分無理由，而駁回其復查
    申請。上訴人仍不服，循序提起行政訴訟。
二、上訴人起訴主張：(一)上訴人於95年8月接獲被上訴人之營
    業稅核定稅額繳款書，雖於期限內繳納稅款，然該繳款書並
    未附核定繳納理由，即有重大違法瑕疵，是上訴人於收受罰
    鍰處分書及罰鍰繳款書後，就此部分與罰鍰同時申請復查，
    並未違法，而應實質審理。(二)上訴人於91年1月成立後，
    皆聘請會計人員依規定報繳相關稅捐，當時與上訴人往來之
    公司背景，皆有查核其營業屬性，是上訴人進貨後自廠商處
    收受大相公司及八旗公司之發票，並無不妥。又大相及八旗
    等2家公司均有進貨之事實，並非百分之百之虛設行號，亦
    有該等公司申報進項憑證資料可證，被上訴人未細查渠等公
    司確有營業之情形，僅憑臺灣臺南地方法院檢察署(下稱臺
    南地檢署)起訴書、臺灣臺南地方法院(下稱臺南地院)刑事
    判決書及調查局南機組刑事案件移送書等資料，逕認上訴人
    係使用虛設行號之不實發票而為進項申報部分，實有違反財
    政部95年5月23日台財稅字第09504535500號令(下稱95年5
    月23日令）釋之情形。(三)退萬步言，依97年之擴大書審純
    益計算，上訴人之家電批發業也僅有5%純益率，被上訴人卻
    以大相公司及八旗公司全數發票之總額計算補繳及裁罰，顯
    不符比例原則云云，求為判決訴願決定、重核復查決定、罰
    鍰處分及原補徵營業稅均撤銷。
三、被上訴人則以：(一)本件補徵營業稅額繳款書之限繳日期為
    95年10月20日，已於95年8月11日合法送達，上訴人遲至96
    年6月15日始提出復查申請，已逾申請復查法定不變期間，
    程序不合。又被上訴人前於95年5月11日發調查函，經依上
    訴人提供91年6月至12月營業稅相關等資料查核結果，因無
    法認定其與大相公司及八旗公司確有交易事實，復於95年7
    月11日發輔導函，上訴人亦於同年月27日出具說明書表示願
    意負擔本稅，盼能從輕斟酌裁處倍數云云，嗣於95年6月8日
    在立法院邱創進立法委員辦公室開協調會作成協調聯繫報告
    單，上訴人稱未知理由，恐係誤解。(二)又訴外人呂仲謙購
    買經營不善之大相公司及八旗公司，於90年11月至91年12月
    間明知無實際營業行為，在無銷貨情形下，虛偽開立不實統
    一發票販售予有實際營業之公司商號賺取不法利益，並製作
    不實之出貨單及廠商支付證明，幫助他人逃漏營業稅，業經
    臺南地院判處呂仲謙罪刑在案，上訴人自無可能向渠等公司
    進貨。上訴人對持有該等公司統一發票前來請款者毫無所悉
    ，並收受渠等公司名義之統一發票作為進項憑證，顯未盡查
    證義務，難謂無過失，被上訴人按所漏稅額1,204,179元處3
    倍罰鍰3,612,500元，並無違誤等語，資為抗辯。
四、原審斟酌全辯論意旨及調查證據之結果，以：(一)補稅部分
    ：本件補徵營業稅額繳款書之限繳日期為95年10月20日，已
    於95年8月11日合法送達上訴人，且該繳款書亦載明對核定
    稅額如有不服，應於繳納期間屆滿翌日起算30日內，申請復
    查，惟上訴人遲至96年6月15日始提出復查申請，原處分從
    程序上駁回其復查申請，核無不合，上訴人就此部分提起行
    政訴訟，乃無理由，應予駁回。(二)罰鍰部分：訴外人呂仲
    謙係購買他人經營不善之大相公司及八旗公司，於90年11月
    至91年12月間，明知無銷貨卻開立不實統一發票販售予有實
    際營業之公司商號，幫助他人逃漏營業稅，業經呂仲謙於該
    案調查時陳述甚詳，且其因上開犯行經臺南地察署檢察官提
    起公訴後，亦經臺南地院判處有期徒刑2年在案，則該2家公
    司既經稽徵機關依職權調查及刑事判決結果，認定系爭期間
    無進銷貨之事實，上訴人自無與渠等公司有交易之可能。又
    上訴人雖主張該2家公司確有交易及進貨事實，然依其提示
    之相關證物，尚不足以證明其所言為真實，且無法提示其他
    足資證明確有交易及進貨之有關文件供核，即難謂上訴人已
    善盡客觀舉證責任，此外，復查無其他積極證據足資證明上
    開待證事實，則此無法證明導致事實真偽不明之不利益自應
    歸諸上訴人，應認上訴人與該2家公司間之系爭交易並不存
    在，而上訴人於交易過程中疏未注意查核，致取得上開虛設
    行號所開立之統一發票作為進項憑證，用以扣抵銷項稅額，
    而虛報進項稅額1,204,181元，縱非故意，亦應負過失之責
    ，故被上訴人依行為時加值型及非加值型營業稅法（下稱營
    業稅法）第51條第5款規定，按上訴人所漏稅額1,204,181元
    處以3倍罰鍰計3,612,500元，亦無裁量濫用或裁量怠惰之違
    法情事。再本件既經被上訴人查明上訴人與上開2家公司間
    尚難認定有實際交易之事實，上訴人復無法證明確有支付進
    項稅額予實際銷貨人，自無財政部95年5月23日令釋之適用
    ；且該令業經財政部98年12月7日令廢止，上訴人此項主張
    亦無所據等語，為其論據，判決駁回上訴人在原審之訴。
五、本院查：
(一)本稅部分：
    按「納稅義務人對於核定稅捐之處分如有不服，應依規定格
    式，敘明理由，連同證明文件，依左列規定，申請復查：一
    、依核定稅額通知書所載有應納稅額或應補徵稅額者，應於
    繳款書送達後，於繳納期間屆滿翌日起算30日內，申請復查
    。」為稅捐稽徵法第35條第1項第1款所明定。查被上訴人所
    為系爭營業稅核定稅額繳款書，已於95年8月11日合法送達
    上訴人，依該繳款書記載繳納日期為95年10月11日起至同年
    10月21日止（見原審卷第40頁、原判決及原處分均誤載限期
    繳納日為95年10月20日），並已載明對核定之稅額如有不服
    ，應於繳納期間屆滿翌日起算30日內，向被上訴人申請復查
    ，此有上訴人委託其受僱人呂秀娟至被上訴人所屬中和稽徵
    所簽名具領上述繳款書之第4聯回執聯及委託書可稽，亦為
    上訴人所不爭，則依上揭規定，上訴人申請復查期間應自95
    年10月22日起算，至同年11月20日屆滿，惟上訴人遲至96年
    6月15日始提出復查申請，已逾申請復查法定不變期間，重
    核復查決定自程序上駁回其復查申請，洵無不合，上訴人對
    之提起行政訴訟，自非合法，原審以無理由判決駁回上訴人
    此部分之訴，容有未洽，惟結論仍無不合。至上訴人於原審
    及上訴雖主張系爭營業稅核定稅額繳款書有適用法規顯有錯
    誤之違法瑕疵，已符合行政程序法第128條第1項第3款適用
    行政訴訟法第273條第1項第1款之規定，其請求撤銷系爭補
    稅處分，應實質審理云云。惟查，上訴人於96年6月15日提
    出之復查申請書，其內容係主張依稅捐稽徵法第35條規定，
    對於被上訴人所為系爭補稅及罰鍰處分提出復查申情，並非
    依行程序法第128條之規定申請重開行政程序，此有其復查
    申請書附原處分卷可參(見原處分卷第489頁)，上訴意旨主
    張此部分應依行政程序法第128條規定為實質審理，洵無足
    採。
(二)罰鍰部分：
    1.按「營業人當期銷項稅額，扣減進項稅額後之餘額，為當
      期應納或溢付營業稅額。……進項稅額，指營業人購買貨
      物或勞務時，依規定支付之營業稅額。」「營業人左列進
      項稅額，不得扣抵銷項稅額：一、購進之貨物或勞務未依
      規定取得或保存第33條所列之憑證者。」「營業人以進項
      稅額扣抵銷項稅額者，應具有載明其名稱、地址及統一編
      號之左列憑證：一、購進貨物或勞務時，所取得載有營業
      稅額之統一發票。」及「納稅義務人，有左列情形之一者
      ，除追繳稅款外，按所漏稅額處1倍至10倍罰鍰，並得停
      止其營業：……五、虛報進項稅額者。」行為時營業稅法
      第15條、第19條第1項第1款、第33條第1款及第51條第5款
      分別定有明文。又「本法第51條第5款所定虛報進項稅額
      ，包括依本法規定不得扣抵之進項稅額，無進貨事實及偽
      造憑證之進項稅額而申報退抵稅額者。」亦為同法施行細
      則第52條第1項所明定。查原審認上訴人雖有進貨事實，
      惟未取得真正交易對象所開立之合法憑證，卻以非實際交
      易對象之虛設行號大相公司及八旗公司所開立之不實統一
      發票充作進項憑證，申報扣抵銷項稅額，而有虛報進項稅
      額之違章事實；及上訴人於交易過程中疏未注意查核，致
      取得上開虛設行號所開立之統一發票作為進項憑證，致虛
      報進項稅額，縱非故意，亦應負過失責任，不得主張免罰
      等情，業於原判決詳述其事實認定之依據及得心證之理由
      ，並就上訴人之主張何以不足採取，分別予以指駁甚明，
      經核與卷內證據並無不符，亦無違反證據法則及理由不備
      情事。上訴意旨以一己之主觀見解及就原審事實認定之職
      權行使事項為爭議，而指摘原判決違背法令云云，要無可
      採。原判決駁回上訴人此部分之訴，原非無據。
    2.惟按，稅捐稽徵法第48條之3規定：「納稅義務人違反本
      法或稅法之規定，適用裁處時之法律。但裁處前之法律有
      利於納稅義務人者，適用最有利於納稅義務人之法律。」
      上開法條所稱之「裁處」，依修正理由說明，包括訴願、
      再訴願及行政訴訟之決定或判決。而行為時營業稅法第51
      條原規定：「納稅義務人，有左列情形之一者，除追繳稅
      款外，按所漏稅額處1倍至10倍罰鍰，並得停止其營業：
      ……五、虛報進項稅額者。……」已於99年12月8日修正
      公布(施行日期由行政院定之)為：「納稅義務人，有左列
      情形之一者，除追繳稅款外，按所漏稅額處5倍以下罰鍰
      ，並得停止其營業：……五、虛報進項稅額者。……」並
      經行政院100年1月31日院臺財字第1000005685號令定自10
      0年2月1日施行在案，經核該條文修正後之漏稅額罰鍰倍
      數較修正前之規定為低，有利於納稅義務人，則依上引稅
      捐稽徵法第48條之3之規定，本件應適用99年12月8日修正
      公布之營業稅法第51條第5款規定，被上訴人未及適用，
      訴願決定及原判決亦未及糾正，自有適用法規不當之違法
      。上訴意旨雖未以此指摘，惟原判決既有不當，仍應由本
      院將原判決關於罰鍰部分廢棄，且因裁罰倍數涉及被上訴
      人之裁量權，並將該部分訴願決定及原處分(重核復查決
      定)均撤銷，由被上訴人另為適法之處分。
六、據上論結，本件上訴為一部有理由、一部無理由，依行政訴
    訟法第255條第1項、第256條第1項、第259條第1款、第98條
    第1項前段，判決如主文。
中　　華　　民　　國　　100　 年　　5　　 月　　26　　日
                    最高行政法院第三庭
                        審判長法官　黃　璽　君
                              法官　楊　惠　欽
                              法官　吳　東　都
                              法官　陳　金　圍
                              法官　蕭　惠　芳

以  上  正  本  證  明  與  原  本  無  異
中　　華　　民　　國　　100　 年　　5　　 月　　30　　日
　　　　　　　　　　　　　　　書記官　伍　榮　陞